【裁判字號】    90,重訴,1636
【裁判日期】    901113
【裁判案由】    給付工程款
【裁判全文】
臺灣臺北地方法院民事判決  九十年度重訴字第一六三六號
    原      告  德寶營造股份有限公司
    法定代理人  丙○○
    被      告  台北市政府教育局
    法定代理人  甲○○
    訴訟代理人  乙○○
右當事人間請求給付工程款事件，本院判決如左：
    主      文
原告之訴及其假執行之聲請均駁回。
訴訟費用由原告負擔。
    事實及理由
一、原告主張：原告承攬被告之「育成高中校舍新建工程」（下稱系爭工程），雙方
    訂有「台北市立育成高級中學籌備處工程採購合約」（下稱系爭工程採購合約）
    。原告嗣將上開新建工程中之土方工程部分，分包委由達聯工程有限公司（下稱
    達聯公司）承攬施作，嗣達聯公司因故終止與原告之承攬合約，而改由偉倫營造
    股份有限公司（下稱偉倫公司）接續承攬。偉倫公司承攬未久，即向原告告知，
    承攬「桃園縣蘆竹鄉中福計劃雜草清除環境改善及第二期全面復育計劃工程」（
    下稱復育計劃工程）之上德環保工程有限公司（下稱上德公司），需要乾淨之土
    壤稀釋遭鎘污染之農地，並提出向台灣省農田水利會之申請書、桃園縣政府、台
    灣省桃園農田水利會與蘆竹鄉公所之往來函件等，以證明該公司確有承包上開之
    計劃工程，偉倫公司更提出棄土進場同意書與原告。原告認既有得棄土之實據，
    乃依偉倫公司告知之內容，將棄土計劃載明棄土地點（即復育計劃工程之工程區
    ）送交台北市立育成高級中學籌備處（下稱育成高中籌備處）審核，經育成高中
    籌備處審核完成並於用印後送交被告鑒核。棄土清運完成後，上德公司出具正本
    收受者為台灣省桃園農田水利會，副本收受者為台北市政府教育局、桃園縣政府
    環境保護局及原告之公司函，證明原告承攬之新建工程所開挖之工程棄土六萬九
    千五百七十一立方公尺，均已運至上德公司所承攬之復育計劃工程區域內回填無
    誤。詎未久育成高中籌備處通知原告，桃園縣環境保護局於民國八十九年八月一
    日發函聲明並未發包復育計劃工程與上德公司，且台灣省桃園農田水利會亦於八
    十九年八月十日發函與原告，否認曾同意上德公司辦理復育計劃工程，亦未曾收
    受上德公司之掛件申請，原告獲悉棄土計畫之執行者有疑義後，立即多次要求偉
    倫公司提出合法之棄土證明，惟均未獲偉倫公司置理。原告自認已完成棄土工程
    ，乃依約請求給付工程款，惟被告以原告未提出餘土處理證明文件為由，拒絕原
    告就土方工程估驗部分之計價申請。雖經多次交涉商議，被告始終不改立場，原
    告迫於無奈，只好於八十九年十一月十七日之第三次臨時工程協調會上，承諾再
    次向偉倫公司查證棄土是否運至復育計劃工程之工程區內，將棄土事由交待清楚
    後，再向被告申請估驗計價。嗣經原告察訪，了解新建工程所開挖之工程棄土並
    未運至復育計劃工程之工程區內，原告仍據實向業主說明，惟被告卻仍拒絕進行
    土方工程之估驗計價程序。原告迫於無奈，乃於九十年八月三十日再次檢附相關
    附件，向被告請求核付土方工程款百分之九十之估驗計價款共計新台幣（下同）
    一千七百三十七萬九千六百七十三元，惟被告迄今分文未付，為此提起本件訴訟
    等語。並聲明：（一）被告應給付原告一千七百三十七萬九千六百七十三元。其
    中一千四百七十九萬二千一百三十九元部分自八十九年九月八日起，其餘部分自
    起訴狀繕本送達翌日起，均至清償日止，按年息百分之五計算之利息。
    （二）原告願以彰化銀行、台新銀行、中華商業銀行、中國信託商業銀行、交通
    銀行、華僑銀行或世華商業銀行之可轉讓定期存單或政府公債供擔保，請准宣告
    假執行。
二、被告則以：被告為配合政府維護環境及大自然生態之保育政策，防止廠商餘土濫
    倒，於八十八年十月三十日與原告簽約時，已將有關營建工程處理賸餘土方棄土
    之重要法規及規範等，交由雙方法定代理人及相關人員審核後納入工程採購合約
    之內容，此觀系爭工程投標須知補充規定第十三條注意事項第四項規定：「本工
    程圖說有關附件之政令影印本皆屬合約，須嚴予遵行，另乙方須嚴格遵守建築、
    水電、衛生、環保法令及台北市政府頒佈之相關建築法規」即明。又工程採購合
    約有關法規要求第二十五條規定：「：：請貴單位於申報開工時檢送施工計劃書
    併同棄土計劃書送建管處審查，不足資料應於申報放樣勘驗前補齊，並於申報基
    礎版勘驗時檢送棄土完成報告書、棄土進場證明及載運棄土廠商之發票及承造人
    認證之運送憑單送該處核備，已完成棄土作業程序。」惟原告之棄土計劃事先未
    獲主管機關核准，即逕自施作土方工程，事後亦無法取得相關單位核准之合法證
    明文件。且原告請求估驗計價時，不僅無法遵照工程採購合約施工說明書總則第
    三十六條之規定，檢附「棄土地點」三吋乘五吋之施工完成照片，俾證明該部分
    工程確已合法完成，亦又無法依上開法規要求第二十五條規定，提出棄土完成報
    告書及棄土進場證明，供被告人員於審核估驗計價時赴「棄土完成地點」查證。
    是被告並非拒付工程款，僅因原告無法提出上開該等文件，致被告無法估驗計價
    等語置辯。並聲明：駁回原告之訴。如受不利判決，被告願供擔保請准免為假執
    行。
三、本件原告主張之右揭事實，業據其提出工程採購合約、第三期估驗計價付款申請
    書、工程估驗明細表、被告八十九年八月一日北市教八字第八九二四七八二一○
    ○號及九十年九月十三日北市教八字第九○二六五四二九○○號函、申請書、棄
    土進場同意書、上德公司函、系爭工程監工日報及監工日報表、協調會議紀錄、
    育成高中籌備處八十九年八月三十日函、臺北市政府工務局八十九年四月二十日
    北市工建字第八九三○九九一二○○號及八十九年九月十八日北市工建字第八九
    三二三九九六○○號函為證，且為被告所不爭執，自堪信為真實。是本件唯一之
    爭點為原告未提出棄土完成報告書及棄土進場證明等相關資料前，被告是否有給
    付土方工程款之義務？
（一）經查，依兩造簽訂之系爭工程採購合約第五條及第六條分別約定：「本工程之
      施工驗收程序，均依台北市政府所屬各機關工程施工驗收作業程序辦理」、「
      本工程支付之工程款除另有規定外依下列規定，由乙方按期以估驗表申請估驗
      計價：：」；另依上開工程採購合約第三十二條約定，開標紀錄、補充投標須
      知、投標須知、補充施工說明書、特殊規定（規範）、一般規定（規範）、合
      約設計圖、施工細則或施工說明書、工程明細表、施工說明書總則均列為工程
      採購合約之內容，此有上開工程採購合約附卷可稽。又查，依系爭工程投標須
      知補充規定第十三條注意事項第四項規定：「本工程圖說有關附件之政令影印
      本皆屬合約，須嚴予遵行，另乙方須嚴格遵守建築、水電、衛生、環保法令及
      台北市政府頒佈之相關建築法規。」次依系爭工程購合約附件五「法規要求」
      第二十五條規定：「本局所屬機關學校建築工程餘土處理計劃已洽建管處代為
      審核，請貴單位於申報開工時檢送施工計劃併同棄土計劃書送建管處審查，不
      足資料應於申報放樣勘驗前補齊，並於申報基礎版勘驗時檢送棄土完成報告書
      、棄土進場證明及載運棄土廠商之發票及承造人認證之運送憑單送該處核備，
      已完成棄土作業程序。」是以，依上開規定及系爭工程採購合約第五條驗收程
      序之約定，被告不僅於施工前須提出載明餘土處理地點之餘土處理計畫，且於
      申報基礎版勘驗時應檢送棄土完成報告書、棄土進場證明等文件，以供被告人
      員審核估驗計價，才能完成棄土作業程序，原告亦因此方能請求工程款。易言
      之，餘土處理地點證明文件之提出不僅為原告依系爭工程採購合約應負擔之義
      務，亦為原告請求估驗計價之條件。是原告辯稱：合約附件五「法規要求」第
      二十五條僅規定於申報基礎版勘驗時檢送棄土完成報告書、棄土進場證明等，
      以完成棄土作業程序，並未賦予被告於承商無法提出棄土證明文件時即得拒絕
      承商就土方工程部分估驗計價之申請及將該筆工程款扣留不發之權利。且棄土
      文件證明之提出非契約之義務，又縱為契約之義務，亦屬附隨義務，被告不得
      主張同時履行抗辯權等語，洵無足採。原告又稱：合約附件五「法規要求」之
      前言及附件六「投標須知補充規定」第十三條注意事項第四項之規定，顯然加
      重原告之責任，造成原告重大不利益，應歸於無效等語。但查，被告係依據法
      規要求第二十五條之規定，就土方工程估驗暫不予計價，並非依法規要求之前
      言，而法規要求第二十五條已明文載明如何完成棄土作業程序，被告於簽約時
      亦已明瞭。故法規要求之前言是否會加重原告之責任，並不影響本件原告依法
      規要求第二十五條規定應負擔之義務。至投標須知補充規定第十三條注意事項
      第四項之規定，亦不過約定原告應遵守建築、水電、衛生、環保法令及台北市
      政府頒佈之相關建築法規，而該法規本為所有國民或市民應遵守之法令，且原
      告既為建設公司，對該法規自難諉為不知。若於訂約後因法令之新增、修改或
      廢止，致原告實無從預知或可得而知所承擔之契約義務，或有顯失公平之情形
      ，但本件並無此種情況，亦未因此而加重原告之責任。故原告以前詞抗辯，要
      無足採。
（二）另查，本件原告固因偉倫公司提出上德公司向台灣省農田水利會申請復育計畫
      之申請書、桃園縣政府、台灣省桃園農田水利會與蘆竹鄉公所之往來函件及棄
      土同意證明書等，誤認上德公司確有承包上開復育計劃工程，並將偉倫公司告
      知之內容，將載明棄土地點之棄土計畫送交育成高中籌備處審核，經育成高中
      籌備處審核完成並於用印後送交被告鑒核。惟原告申請就土方工程予以估驗計
      價時，因缺少餘土處理地點證明文件，致被告就土方工程估驗方面暫不予計價
      。且桃園縣環境保護局並未發包復育計劃工程與上德公司，而台灣省桃園農田
      水利會亦否認曾同意上德公司辦理復育計劃工程，且未曾收受上德公司之掛件
      申請等情，有原告不爭執其真正之被告八十九年八月一日北市教八字第八九二
      四七八二一○○號函、桃園縣環境保護局八十九年八月一日桃環三專字第八九
      ○○○三九六○五號函及台灣省桃園農田水利會八十九年八月十日桃農水管字
      第五七二七號函暨系爭工程餘土棄置辦理情形概述在卷足憑。因此，原告不僅
      一開始所提出載明棄土地點之棄土計畫有疑義，且嗣後亦未能提出合法之餘土
      處理地點證明文件，顯已違反系爭工程採購合約所規範之義務。再查，兩造為
      使工程能順利進行如期完工，遂於八十九年十一月十三日開協調會議，就餘土
      處置地點疑義部分，結論為：「承商應提出合法證明文件：：」另就建築主體
      樓版勘驗及復工事宜部分，則為：「一、承商表示棄土部分係與協力廠商之糾
      紛，請承商切結於請領使照前釐清結案。二、至於繼續進行勘驗部分，籌備處
      與建築師檢討後報局，由局正式行文建管處將餘土與勘驗分開處理。」原告並
      於八十九年十一月十七日之協調會議承諾「棄土問題澄清後，本公司再辦理土
      方工程之計價，其餘工程則於本公司向工務局辦理復工後依約辦理計價事宜」
      ，此有系爭工程協調會議題會議紀錄及第三次臨時工程協調會議紀錄、原告公
      司八十九年十一月十七日00－000000－000函附卷可參。是以，揆諸前開說明
      ，本件原告既未提出合法之餘土處理地點證明文件，其請求土方部分之工程款
      ，已無理由。況依兩造協調之結論，原告亦承諾待棄土問題澄清後，方辦理土
      方工程之計價，然原告迄今仍無法提出合法棄土證明，亦未說明該棄土究流向
      何處，自無理由請求工程款。
（三）原告另稱：依系爭採購合約第十七條第一項約定及同條第三項之約定，已就施
      作土方工程中所產生賸餘土石方及廢料等之清除或傾倒有特別處罰及扣款之約
      定，即倘原告有任意傾倒餘土致污染環境之情事經查獲屬實，被告僅得於原告
      最近一次之估驗計價款中扣款，並無權拒絕原告申請估驗計價等語，然上開約
      定係針對土方工程中所產生賸餘土石方及廢料等之清除或傾倒所為之約定，尚
      與本件驗收時須具備合法棄土證明文件無涉。
（四）原告復稱：土方之棄置，非被告機關內部自行訂立一「棄土管理暫行要點」，
      據以要求原告提出合法之棄土證明文件，即可達成被告所稱之維護環境及大自
      然生態之保育政策，舉凡土方合法收容用地之取得及設置，聯外道路與相關法
      令制定等，均為解決棄土問題不可或缺之配套措施，倘配套措施不健全，仍強
      制廠商於此一不健全之體制中，配合實施被告內部自行制定之行政規則，無異
      扼殺營造廠商在台灣之生存空間。國內土方處理市場生態複雜且合法棄土場嚴
      重不足，此為營造主管機關及工程界所週知，且行政院院會日前已通過全面取
      消廢棄土證明文件之行政命令等語，然查，原告所述乃屬政策之問題，且於被
      告決定簽約前即已明瞭，自不得事後再以此作為免予提出合法棄土證明之理由
      。至於原告提出報紙一則固載明：「內政部營建署表示，經發會決議推動跨縣
      市『土方銀行』並檢討修正營建剩餘土石方處理方案，進一步廢除『棄土證明
      』的行政命令：：。」但此乃屬本件契約訂立後之事實，且臺北市政府是否因
      此即會修正相關法令及被告是否因此而肯通融原告申請估驗計價，非本院得予
      置喙，是原告所述尚難足採。
四、綜上所述，本件原告既無法提出土方工程估驗計價應備齊之文件，被告予以拒付
    土方工程之工程款，即屬有據，從而原告請求被告給付如訴之聲明所示，即無理
    讚，應予駁回。又原告之訴既經駁回，其假執行之聲請亦失所附麗，一併駁回之
    。
五、因本案事證已臻明確，兩造其餘主張陳述及所提之證據，均毋庸再予審酌，附此
    敘明。
六、結論：
    本件原告之訴為無理由，依民事訴訟法第七十八條，判決如主文。
中      華      民      國    九十      年     十一     月     十三     日
                                            民事第五庭法      官  林秀圓
右為正本係照原本作成
如對本判決上訴，須於判決送達後廿日內向本院提出上訴狀
中      華      民      國    九十      年     十一     月      十三    日
                                                      法院書記官  林蓮女


司法院資訊處製作；財團法人民間司法改革基金會備份。
